臺灣臺南地方法院刑事判決
110年度金訴字第448號
公  訴  人  臺灣臺南地方檢察署檢察官
被      告  許雅斐


選任辯護人  劉鍾錡律師(法扶律師)  
上列被告因違反洗錢防制法等案件，經檢察官提起公訴（110年
度偵字第12264號），本院判決如下：
    主  文
許雅斐共同犯洗錢防制法第十四條第一項之洗錢罪，處有期徒刑
肆月，併科罰金新臺幣壹萬元，罰金如易服勞役，以新臺幣壹仟
元折算壹日。
    事  實
一、許雅斐知悉一般人無故取得他人金融機構帳戶使用，常與財
    產犯罪密切相關，已預見提供金融機構帳戶予他人使用，有
    遭他人持以為詐欺取財犯罪工具之虞，竟因自稱「陳偉彬」
    之真實姓名年籍不詳之成年男子告知，如為其領款即可獲得
    報酬之誘惑，而與自稱「陳偉彬」者，共同基於詐欺取財及
    洗錢之犯意聯絡，由許雅斐於民國110年4、5月間起，透過L
    INE通訊軟體，將其所有之中華郵政股份有限公司永康郵局
    帳號00000000000000號帳戶（下稱本件帳戶）提供予自稱「
    陳偉彬」者使用。某真實姓名年籍不詳者旋於110年5月4日1
    1時37分許，以LINE語音電話致電蕭東風，佯稱係蕭東風之
    外甥，因亟需用錢，欲借款新臺幣（下同）20萬元云云。致
    蕭東風陷於錯誤，於同日14時3分許，在臺北市○○區○○○0段00
    號臺灣銀行信義分行，臨櫃跨行匯款20萬元至本件帳戶。迨上開
    款項匯入許雅斐之前揭帳戶後，許雅斐依「陳偉彬」指示，
    於110年5月4日15時57分許，自本件帳戶提領20萬元；繼於同
    日16時4分許，在臺南市○○區○○路000號統一超商前，將之轉
    交予自稱為「陳偉彬」所屬公司的外務人員，藉此製造金流斷
    點，隱匿詐欺犯罪所得之去向、所在。嗣蕭東風發覺受騙，
    報警處理，而循線查悉上情。
二、案經蕭東風訴由臺南市政府警察局永康分局報告臺灣臺南地
    方檢察署檢察官偵查起訴。
    理  由
壹、證據能力之判斷：
一、本案以下所引用之被告以外之人於審判外之供述證據，因檢
    察官、被告許雅斐與其辯護人於本院準備程序、審理中均表
    示：同意有證據能力等語（見本院卷第71、148至149頁），
    且均未於本院審判期日聲明異議，本院審酌上開供述證據資
    料製作時之情況，並無不當取供及證明力明顯過低之瑕疵，
    認以之作為證據應屬適當，揆諸前開規定，應認均具證據能
    力。
二、至於本院以下援引之其餘非供述證據資料，因與犯罪事實具
    有關聯性，並無不得作為證據之事由，且檢察官、被告與辯
    護人於本院審理期間對該等資料之證據能力，亦均未爭執，
    且其中關於刑事訴訟法第164條第2項規定，證物如為文書部
    分，係屬證物範圍。該等可為證據之文書，已經依法踐行調
    查證據之程序，即提示或告以要旨，自具有證據能力，併此
    敘明。
貳、犯罪事實之認定：
一、被告許雅斐於審理時固坦承有提供前開郵局帳戶予「陳偉彬
    」使用，並受「陳偉彬」指示領取20萬元交付不詳之人等情
    ，惟矢口否認有共同詐欺、洗錢等犯行，辯稱：我不知道「
    陳偉彬」是詐騙集團，不知道提供帳戶給「陳偉彬」，及幫
    「陳偉彬」領取款項之行為係違法，我是被矇騙當成收取贓
    款的工具，無與「陳偉彬」共同詐欺取財及洗錢之故意云云
    。
二、經查：
(一)被告於110年4、5月間起，透過LINE通訊軟體，將其所有之
    本件郵局帳戶提供予自稱「陳偉彬」者使用，並於110年5月
    4日15時57分許，自本件帳戶提領20萬元；繼於同日16時4分
    許，在臺南市○○區○○路000號統一超商前，將之轉交予自稱
    為「陳偉彬」所屬公司的外務人員等情，業據被告於警詢、
    偵查及本院審理時坦承在卷（見警二卷第3-4頁、偵卷第5至
    6頁、本院卷第73至75、156至163頁），並有許雅斐申設之
    本件郵局帳戶明細1份（警卷第7頁）、監視器畫面翻拍照片
    2張（警卷第9頁）、許雅斐申設之永康郵局帳戶存摺封面及
    內頁照片1份（警卷第14頁）、許雅斐與「陳偉彬」對話及
    帳戶結餘明細等照片8張（警卷第16至19頁）、許雅斐與「
    陳偉彬」之LINE對話截圖1份（偵卷第27至105頁）在卷可稽
    ，此部分事實應堪認定。又某真實姓名年籍不詳者於110年5
    月4日11時37分許，以LINE語音電話致電蕭東風，佯稱係蕭
    東風之外甥，因亟需用錢，欲借款20萬元云云。致蕭東風陷
    於錯誤，於前揭時、地，臨櫃跨行匯款20萬至被告之中華郵政
    帳戶等情，業經告訴人蕭東風於警詢中證述遭詐騙經過明確
    （見警卷第25至26頁），並有內政部警政署反詐騙諮詢專線
    紀錄表1紙（警卷第13頁）、被害人蕭東風與詐騙集團成員
    之LINE對話截圖1份（警卷第33至40頁）附卷可參，此部分
    事實亦堪認定。
(二)按刑法上之故意，可分為直接故意與不確定故意（間接故意
    ），所謂「不確定故意」，係指行為人對於構成犯罪之事實
    ，預見其發生而其發生並不違背其本意者，刑法第13條第2
    項定有明文。又金融存款帳戶，事關存戶個人財產權益之保
    障，屬個人理財之工具，若該帳戶之存摺與金融卡、密碼相
    結合，則專屬性、私密性更形提高，除非本人或與本人具密
    切親誼關係者，難認有何正當理由可交付他人，稍具通常社
    會歷練與經驗法則之一般人亦均應有妥為保管該等物品，防
    止被他人冒用之認知，縱偶因特殊情況須將該等物品交與他
    人，亦必深入瞭解該他人之可靠性與用途，再行提供使用，
    係吾人日常生活經驗與通常之事理；況申請開設金融帳戶並
    無任何特殊資格、門檻限制，一般人皆能以存入最低開戶金
    額之方式申請，同一人復得在不同金融機構申請複數金融帳
    戶使用，此乃眾所週知之事實；且參諸近年來利用人頭帳戶
    以行詐騙之事屢見不鮮，詐騙集團以購物付款方式設定錯誤
    、中獎、退稅、家人遭擄、信用卡款對帳、提款卡密碼外洩
    、疑似遭人盜領存款等事由，詐騙被害人至金融機構櫃檯電
    匯，抑或持提款卡至自動櫃員機依其指示操作，使被害人誤
    信為真而依指示操作轉出款項至人頭帳戶後，詐騙集團再利
    用車手將款項提領一空之詐騙手法，層出不窮，此亦經政府
    多方宣導、披載。從而，苟不以自己名義申辦金融帳戶，反
    以各種名目向他人蒐集或取得金融帳戶，帳戶所有人應有蒐
    集或取得帳戶者可能藉以從事不法犯行暨隱藏真實身分之合
    理懷疑及認識，且一般具有通常智識之人，亦應可知悉委由
    他人以臨櫃或至自動付款設備方式提領金融機構帳戶款項者
    ，多係藉此取得不法犯罪所得，並隱匿金融機構帳戶內資金
    實際取得人之身分，以逃避追查。參諸以下證據，被告有不
    確定故意：
　⑴本件被告與「陳偉彬」之LINE對話內容略以：彬：「2021/04
    /29(四)17:17老婆需要幫客戶去領錢然後給公司外務人員就
    好，不是每天都有的，薪水一次1萬，老婆要不要做」、雅
    斐：「不要」、彬：「19:33你覺得這是愛情？」、雅斐「1
    9:33我怕這個工作不合法的，我被騙過，我會怕」、彬：「
    2021/04/30(五)11:40所以每次聽到妳拒絕幫我，我就想很
    多，但是老公還是愛妳」、雅斐：「11:40家人的事我會幫
    忙的，工作的事我沒辦法幫你。11:43你可以保證不會有事
    」、彬：「11:44我說了保證...11:45妳要是不放心裡面有
    錢，妳可以先拿出來，你自己拿走」、雅斐：「11:47我每
    個月22號會被扣錢，怕錢在裡面就被扣錢」、雅斐：「2021
    /05/4(二)09:04我怕等一下的事，我緊張」、彬：「09:05
    不會啦，就只是去領錢而已，妳就當老公的錢」、雅斐：「
    09:05好，你說的要給我的＄」、彬：「09:05會的。09:06結
    束老公這邊會结算，然後就可以發給妳」、雅斐：「09:06
    好。..09:10我不知道等一下要去領多少怕郵局人員都會問
    。」、彬：「09:10沒事呀，可能幾十萬這樣的，有問老婆
    就說用來買房子的。09:11或者買車子的」、雅斐：「15:40
    因為你說你给我1萬元我不能把你錢花完」等語。
　⑵被告於偵查中供稱：（「陳偉彬」要妳領錢給公司外務，為
    何妳說不要、要考慮、會怕，怕工作不合法、不想幫(提示
    偵卷67、68、69、76頁)？）因為怕他騙我做出不法的事。(
    如「陳偉彬」要妳作的工作正常，為何他要你不要向別人，
    尤其是妳姐說？(提示偵卷68、69、87、97頁)我不知道。(
    為何提款妳會緊張，怕郵局的人問(提示偵卷96頁)？)是。(
    如「陳偉彬」要妳作的工作正常，為何要妳跟郵局的人說是
    買房、車的(提示偵卷96頁)？）我不知道。(妳從中拿了1萬
    ，剩下的交公司外務(提示偵卷67、104頁)？）我都沒有拿
    到錢。(為何你會回：你給我的1萬我不能花完？)他答應我
    要讓我存下來，之後我們交往後看怎麼花。(所以你給19萬
    元給對方？)我拿20萬給對方。(帳戶設立不難，為何「陳偉
    彬」要借用妳的帳戶？)不知道。(為何「陳偉彬」自己不領
    ，反要花錢請妳領？)不知道。(「陳偉彬」承諾要給你多少
    ？)6000元。(LINE沒有說到，LINE寫的是1萬？)我全部20萬
    都給對方。(為何「陳偉彬」不告知係何名字的人跟你拿錢
    ？)不知道。(如何確認不會拿錢給錯的人？)不知道。(為何
    要在超商前交這麼多錢？)不知道。(妳有無跟該人拿收據？
    )沒有。(為何無？)不曉得。(妳有無想過為何要以這麼迂迴
    方式收取、交付款項？知道報章媒體常報導詐欺集團利用車
    手收取帳戶款項，政府及新聞亦多反詐騙宣導？)沒有想過
    。反詐騙知道。(有想過是不法詐欺行為之贓款？)有想過。
    (為何提個錢就可以賺6000、1萬？)不語。(詐欺、洗錢、組
    織犯罪坦承？)承認等語（偵卷第121至123頁）。於審理時
    供稱：（提示偵卷第122頁偵訊筆錄）檢察官問：「陳偉彬
    」要你領錢給公司的外務，你拒絕說會怕，怕工作不合法不
    想幫，你回答說怕他會騙你做出不合法的事情，所以你不信
    任「陳偉彬」，是否如此？）對。（提示偵卷第97頁，「陳
    偉彬」跟你確認過，你的帳戶裡面剩下292元，是否如此？
    ）對。（你與「陳偉彬」有無見面過？）沒有。（對於「陳
    偉彬」真實的長相、身分背景資料？）不了解。（提示偵卷
    第69頁的對話紀錄右上方，「陳偉彬」問：老公也說我不會
    不想幫，你覺得這是愛情？你回答：我怕這個工作不合法，
    因為被騙過，我會怕，你被騙過的情形為何？）一樣是詐騙
    集團騙過我的錢，我是怕又受害。（你把帳戶交給不信任的
    人，就無法控制他用在哪裡，你當時有無想到這一點？）有
    想到這個事，後來已經來不及了等語（本院卷第156至163頁
    ）。
  ⑶被告於案發時是從事印刷廠的技術員工，目前已做18年，月
    收入約1萬3千元左右，日薪900元（見本院卷第163至164頁
    ）。依此，被告並非全無社會工作經驗，亦曾親身體驗每日
    工作時間長達8小時，僅有日薪900元之社會現狀，如何可能
    相信對方所云：僅需提供帳戶並代為領款、即可獲得6千元
    至1萬元之報酬，此等明顯與其自身經驗及社會常情相違之
    說詞？復以，開立帳戶與提領款項等，均係一般人皆可從事
    之行為，並無身分、能力之限制，自稱「陳偉彬」者，大可
    自行為之，而無需另行給予被告報酬，而委請被告從事上揭
    行為。渠等此舉，無非藉以隱蔽渠等真實身分而進行詐欺取
    財及掩飾詐欺所得之流向，被告在與「陳偉彬」的LINE對話
    中即表示「我怕這個工作不合法，我被騙過，我會怕」，顯
    見被告已預見其中可能存在不法之情事。然因對方表示可獲
    取報酬之誘惑，仍提供前開帳戶供自稱「陳偉彬」者使用，
    並依指示為之提款交付予不詳之人。被告辯稱其不知對方藉
    此實施詐欺取財，並無與之共同實施詐欺取財犯行及洗錢之
    犯意云云，當無可採。
(三)綜上所述，被告上開所辯，無非臨訟卸責之詞，不足採信，
    本件事證已經明確，被告犯行可以認定，應依法論科。
參、論罪科刑：
一、按過往實務見解，雖認行為人對犯特定犯罪所得之財物或利
    益作直接使用或消費之處分行為，或僅將自己犯罪所得財物
    交予其他共同正犯，屬犯罪後處分贓物之行為，非本條例規
    範之洗錢行為，惟依修正後洗錢防制法規定，倘行為人意圖
    掩飾或隱匿特定犯罪所得來源，而將特定犯罪所得直接消費
    處分，甚或交予其他共同正犯，而由共同正犯以虛假交易外
    觀掩飾不法金流移動，即難認單純犯罪後處分贓物之行為，
    應仍構成洗錢防制法第2條第1或2款之洗錢行為（最高法院1
    08年度台上字第1744號刑事判決意旨參照）。查被告除提供
    上開郵局帳戶之帳號供他人匯款、轉帳外，更依「陳偉彬」
    之指示提領蕭東風受騙款項後，轉交予該不詳人士，依其智
    識程度與生活經驗，其主觀上可預見該不詳人士使用其郵局
    帳戶之目的，係為取得詐欺取財之犯罪所得，並產生遮斷金
    流以逃避國家追訴、處罰之效果，確已造成金流斷點，該當
    掩飾、隱匿之要件，自成立一般洗錢罪之正犯。是核被告所
    為，係犯刑法第339條第1項之詐欺取財罪、洗錢防制法第14
    條第1項之一般洗錢罪。
二、公訴意旨認被告所為係犯刑法第339條之4第1項第2款之3人
    以上共同詐欺取財罪嫌。觀諸本案卷證資料，本案僅該不詳
    人士「陳偉彬」在通訊軟體與被告連繫，又與被告見面收款
    之人是否為「陳偉彬」以外之人，亦無從肯認。是無證據可
    證除了被告與該「陳偉彬」以外，尚有其他人參與本案犯行
    之相關內容，故本案並無具體證據足認實行詐欺之共同正犯
    有3人以上，則基於罪疑惟輕有利被告原則，自難認有3人以
    上共同參與本案詐欺取財犯行之情事，及被告主觀上知悉有
    3人以上共同參與本案犯行，尚難對被告論以刑法第339條之
    4第1項第2款之三人以上共同犯詐欺取財罪。然告訴人蕭東
    風遭人施以「事實」欄一、所載之詐術，而受騙匯款至被告
    上開郵局帳戶後，業經被告將該受騙款項提領一空的社會基
    本事實同一，及本院審理時已諭知被告可能涉犯的法條為刑
    法第339條第1項之普通詐欺取財罪（見本院卷第147頁），
    而無礙被告防禦權之行使，爰依法變更起訴法條。
三、被告與該不詳人士「陳偉彬」，就前揭詐欺取財與洗錢之犯
    行，具有犯意聯絡與行為分擔，應論以共同正犯。
四、被告係以提供郵局帳戶帳號並依指示提領款項之一行為，同
    時犯洗錢防制法第14條第1項之一般洗錢及刑法第339條第1
    項之詐欺取財等2罪，為想像競合犯，應依刑法第55條規定
    ，從一重之一般洗錢罪處斷。
五、被告於偵查時已坦承共同洗錢犯行（見偵卷第123頁），應
    依洗錢防制法第16條第2項之規定減輕其刑。
六、本院審酌被告正值青壯，非無謀生之能力，卻不思以合法途
    徑賺取所需，輕率提供郵局帳戶並應允提領贓款，以利詐欺
    不法份子遂行詐欺取財、洗錢之目的，價值觀念非無偏差，
    並造成告訴人蕭東風受有20萬元之財物損失，妨害社會成員
    間之互信基礎，行為實無可取，惟念及被告為本案犯行時，
    並無犯罪經法院判刑之紀錄，此有臺灣高等法院被告前案紀
    錄表1份在卷可佐，堪認素行尚佳，被告犯罪後否認犯意、
    未與告訴人和解，亦未賠償損害之犯後態度，並斟酌被告之
    犯罪動機、犯罪手段、被告於本案犯行所分擔之角色及分工
    係提供郵局帳戶與負責提領款項並轉交之犯罪情節，以及被
    告於自陳學歷為國小畢業、擔任印刷廠的技術員工之智識程
    度與經濟生活狀況（見本院卷第163至164頁）等一切情狀，
    量處主文所示之刑，並諭知罰金如易服勞役之折算標準。
七、被告否認其有獲取任何報酬，復無證據足認被告有因本件犯
    行而實際取得任何犯罪所得，自無從宣告沒收或追徵其犯罪
    所得。至於洗錢防制法第18條雖規定：「犯第14條之罪，其
    所移轉、變更、掩飾、隱匿、收受、取得、持有、使用之財
    物或財產上利益，沒收之」，當亦以屬於犯罪行為人者為限
    ，始應沒收。查被告僅係提供個人郵局帳戶帳號，並依該不
    詳人士之指示提領告訴人受騙款項，並將收取的20萬元，轉
    交予「陳偉彬」指定之不詳人士，客觀上並無證據顯示被告
    所掩飾、隱匿之20萬元，仍在被告實際管領中，自無從依上
    開洗錢防制法第18條第1項規定及刑法第38條之1第1項前段
    、第3項規定宣告沒收或追徵。
肆、不另為無罪諭知部分
一、公訴意旨略以：被告基於參與犯罪組織之犯意聯絡，與前揭
    「陳偉彬」及其餘不詳詐欺集團成員共組以實施詐術為手段
    之持續性、牟利性及有結構性之組織即詐欺集團，而參與加
    重詐欺取財等犯行，因認被告此部分另涉犯組織犯罪防制條
    例第3條第1項後段之參與犯罪組織罪嫌等語。
二、按犯罪事實應依證據認定之，無證據不得認定犯罪事實；不
    能證明被告犯罪者，應諭知無罪之判決，刑事訴訟法第154 
    條第2 項、第301 條第1 項分別定有明文。次按本條例所稱
    犯罪組織，指三人以上，以實施強暴、脅迫、詐術、恐嚇為
    手段或最重本刑逾五年有期徒刑之刑之罪，所組成具有持續
    性或牟利性之有結構性組織，組織犯罪防制條例第2條第1項
    明定。本案並無證據足認客觀上有「陳偉彬」以外之其餘特
    定共犯，業如前述，故其客觀構成要件即與前揭組織犯罪防
    制條例定義之「三人以上」犯罪組織未合，尚非可以參與犯
    罪組織罪相繩。然此部分犯嫌若確屬成立，核與其所犯前開
    詐欺取財罪、洗錢罪，有想像競合犯之裁判上一罪關係，爰
    不另為無罪之諭知。
據上論斷，應依刑事訴訟法第299條第1項前段、第300條，洗錢
防制法第14條第1項、第16條第2項，刑法第11條前段、第28條、
第339條第1項、第55條、第42條第3項，刑法施行法第1條之1第1
項，判決如主文。
本案經檢察官粟威穆提起公訴，檢察官洪欣昇到庭執行職務。
中　　華　　民　　國　　111 　年　　6 　　月　　 8　　日
                刑事第十三庭    審判長法  官  鄭彩鳳
                                      法  官  陳威龍
                                      法  官  王惠芬　
以上正本證明與原本無異。
如不服本判決應於收受本判決後20日內向本院提出上訴書狀，並
應敘述具體理由。其未敘述上訴理由者，應於上訴期間屆滿後20
日內向本院補提理由書狀（均須按他造當事人之人數附繕本）「
切勿逕送上級法院」。
      　　　　　　　　　　　　　　　　書記官　陳杰瑞
中　　華　　民　　國　　111 　年　　6 　　月　　 8　　日
附錄本判決論罪科刑之法條：     
中華民國刑法第339條
意圖為自己或第三人不法之所有，以詐術使人將本人或第三人之
物交付者，處5 年以下有期徒刑、拘役或科或併科50萬元以下罰
金。以前項方法得財產上不法之利益或使第三人得之者，亦同。
前二項之未遂犯罰之。
洗錢防制法第14條
有第二條各款所列洗錢行為者，處7年以下有期徒刑，併科新臺
幣5百萬元以下罰金。
前項之未遂犯罰之。
前二項情形，不得科以超過其特定犯罪所定最重本刑之刑。